【裁判字號】    95,上訴,431
【裁判日期】    950424
【裁判案由】    強盜等
【裁判全文】
臺灣高等法院高雄分院刑事判決         95年度上訴字第431號
上  訴  人
即  被  告  丙○○
選任辯護人  鍾  義  律師
上  訴  人
即  被  告  丁○○
指定辯護人  本院公設辯護人  乙○○
上  訴  人
即  被  告  甲○○
選任辯護人  林玉芬  律師
上列上訴人因強盜等案件，不服臺灣高雄地方法院94年度訴字第
2452號中華民國95年1 月9 日第一審判決（起訴案號：臺灣高雄
地方法院檢察署94年度偵字第11801 號），提起上訴，本院判決
如下：
    主  文
上訴駁回。
    事  實
一、丙○○於民國（下同）87年間曾犯贓物罪，經台灣高等法院
    台中分院判處有期徒刑4 月確定，於89年7 月22日執行完畢
    ，丁○○於91年間曾犯預備強盜罪，經台灣高等法院判處有
    期徒刑7 月確定，於92年6 月6 日縮短刑期執行完畢。94年
    2 月間，丙○○、丁○○、施銘（經原審法院依共同加重強
    盜罪判刑確定）經劉寬彬（另經檢察官為不起訴處分）居間
    介紹認識甲○○後，丙○○、丁○○、施銘、甲○○4 人竟
    共同基於意圖為自己不法所有之犯意聯絡，由甲○○提供其
    以前在工地工作而知悉之建商戊○○為目標，共同謀議計劃
    強盜戊○○之財物，且為規避警方追查，甲○○、施銘、丙○○、丁○○先於94年4 月11日2 時許，在高雄縣鳳山市陸
    軍軍官學校附近，由丁○○在旁邊把風，施銘、甲○○在車
    上接應、等候，丙○○則持其所有之螺絲起子1 支下手竊取
    不詳車號之車牌2 面後，將該車牌懸掛於施銘所有之自用小
    客車上；嗣於同日13時許，再由甲○○帶領施銘、丙○○、
    丁○○前往高雄市苓雅區○○○○○路口一處工地指認戊○○之9X-1957 號小客車確認作案之目標後，甲○○隨即先行
    離去，施銘、丙○○、丁○○3 人於等候戊○○駕車後，3
    人即駕駛上開自用小客車尾隨戊○○車輛之後，並在高雄市
    苓雅區○○路204 號騎樓前，見戊○○持內裝有現金新台幣
    （以下同）238 萬元之黑色手提袋下車，在騎樓下與其保險
    業務員陳泰源談話，並將上開手提袋放置於身旁之桌上之際
    ，即由施銘駕駛上開自用小客車在車上把風、接應，丙○○
    、丁○○2 人分別持丙○○所有可供兇器使用之模型手槍（
    無殺傷力）各1 支下車，由丙○○持模型手槍指向戊○○並
    拉槍機示意不得妄動，丁○○則在另一旁約距5 、6 步處持
    另支模型手槍作戒備狀，以此脅迫之方式，致使戊○○見歹
    徒持槍指著不能抗拒，丙○○立即將戊○○置於桌上之手提
    袋取走，得手後，丙○○、丁○○迅速坐上施銘之車，3 人
    隨即駕車逃離現場，嗣經警循線查獲，並在丙○○位於彰化
    縣員林鎮○○路26巷1 號之住處內扣得上開做案之模型手槍
    2 支。
二、案經高雄市政府警察局苓雅分局移送台灣高雄地方法院檢察
    署檢察官偵查起訴。
    理  由
一、訊之上訴人丙○○、丁○○、甲○○對於在上開時地竊取他
    人車牌，及丙○○、丁○○對取走被害人戊○○上開裝有現
    金之手提袋一事，固不諱言，惟均矢口否認有何強盜之犯行
    ，上訴人丙○○、丁○○均辯稱：當時我們係跟隨被害人見
    機行事，並未明言要用強盜之方式取被害人之財物，後來見
    被害人手提袋置於桌上見機不可失見機，就由我2 人下車，
    拿取手提袋並迅速上車離開，係搶奪，非強盜，且丁○○當
    時手上並未拿任何器具，也未拿槍云云；上訴人甲○○辯稱
    ：我並未與丙○○、丁○○、施銘3 人共同謀議強盜被害人
    財物，我僅係因為丙○○等人要求我提供一條財路，不得已
    才告知丙○○等人被害人戊○○很有錢，並在戊○○通常發
    放工資之日期，帶同丙○○、丁○○、施銘等人去確認戊○○身分，惟並不知丙○○、丁○○、施銘等人要用何方式取
    走戊○○之財物，我未參加強盜云云。惟查：
（一）上訴人丙○○於警訊中坦承：「隔日（11日）我將所偷得
      的兩面車牌懸掛在施銘的黑色賓士車（車號3Q-9987 號）
      車上，然後於8 時許由甲○○自己開一部白色小客車帶領
      我、施銘、丁○○（由施銘開車）前往高雄市苓雅區○○○○○路口一處工地指認一部9X-1957 號小客車，就是要
      下手對象所開的車，認完後甲○○先行離開，我們3 人就
      在該處等候被害人開車，約等了1 個多小時，見對象（戊○○）帶同其妻坐上車後，我們即隨後跟蹤其至一個銀行
      前，等被害人進入銀行領錢，在那等了1 個多小時候，被
      害人手提1 個黑色手提袋，待其上車後再隨後跟蹤至苓雅
      區○○○○○路口工地前，我們即將車迴轉準備行搶，見
      被害人將裝錢之手提袋置放在工地對面麵攤桌上，我與丁○○即下車，我持警方所查扣之道具槍1 支指向被害人喊
      不要動，並將桌上裝錢之手提袋搶走，我再與丁○○坐上
      施銘所開賓士320 小自客車逃逸」等語不諱（見94年5 月
      25 日 警訊筆錄）。又証人即共犯施銘於偵查中陳稱：「
      （問：是否跟甲○○、劉寬彬、丙○○、丁○○4 人一起
      計劃犯這件案子？）答：只有劉寬彬沒有參與，其他都有
      ，劉寬彬只是介紹我與甲○○認識」「（問：如何強盜的
      ？）答：是甲○○事先帶我去勘察地形，並指出被害人的
      車子，他就離開了，然後就由我帶丙○○及丁○○在現場
      埋伏，過了1 個多小時，被害人要開走車子，我們就尾隨
      又回來工地，我留在車上等待接應，丙○○及丁○○下車
      去強盜，丙○○有拿1 把手槍，我不能確定是真槍還是假
      槍，丁○○則是拿1 支電擊棒，丙○○有拿槍指著被害人
      ，丁○○把電擊棒拿在手中，被害人當時的表情我沒有注
      意到，我只知道他們2 人很快把裝錢的袋子拿到車上來，
      之後我們就開車逃走了」等語（見94年5 月25日偵查筆錄
      ），因証人施銘於偵查中所為強盜之陳述，並無顯不可信
      情事，依刑事訴訟法第159 條之第2 項規定，自得採為証
      据。又被害人戊○○提領現金238 萬作為發放工資之用，
      此為上訴人等人所明知，既然係發放工資則被害人領出後
      ，並非放置固定之場所，且留置於其身上之時間不長，上
      訴人等人如欲以竊盜或搶奪之方式取走上開現金機會不多
      ，復參之上訴人丙○○、丁○○、施銘專程自中部南下高
      雄，且已選定被害人戊○○為作案目標，作案前並先行竊
      取車牌懸掛於其等所駕車上，以作為掩飾，復攜帶模型手
      槍作為作案之工具，其等應係事先已基於共同犯意聯絡，
      要以強盜之方式取走被害人戊○○之現金甚明。
（二）證人即被害人戊○○於原審審理中陳稱：當天我站在案發
      地點跟南山人壽保險業務員說話時，手提袋放在小吃部的
      桌上，有1 台賓士車停在小吃店的前方距離我約5 公尺左
      右，突然間有2 人從車上下來，都有拿槍，其中1 人拿著
      槍朝著我並有拉槍機，用槍比著我，就將手提袋拿走，其
      拿走手提袋後，我看到另1 人也拿槍，似乎在戒備，2 人
      所拿均為同樣黑色的短槍等語（見原審卷第149 至151 頁
      ）；本院審理時被害人戊○○仍陳稱：「（問：案發當天
      4 月11日是否你發工資的日子？）答：4 月10日剛好星期
      日，銀行沒開，所以延到4 月11日發」「（問：你領這些
      錢做何用？）答：發工資用的」「（問：為何去輔仁路20
      4 號騎樓前與陳泰源談話？）答：那是另外1 個工地」「
      （問：施銘、甲○○、丙○○、丁○○等人，你是否認識
      ？）答：只認識甲○○，其他3 人不認識」「（問：與保
      險員陳泰源談什麼？）答：承攬工地意外險」「（問：錢
      從何處領出來？）答：中國國際商業銀行三民分行」「（
      問：其中2 人下來就拿模型槍1 支對著你們？）答：我不
      知道是否模型槍，像槍的樣子」「（問：有無對準保險員
      ？）答：沒有」「（問：對著你怎麼講？）答：沒有講話
      ，拉著板機示意一下，東西拿著就走了」「（問：什們人
      ？）答：丙○○」「（問：另外1 個也是拿著類似槍的東
      西？）答：是的，他站在駕駛座旁邊的門」「（問：各拿
      1 支槍？）答：是的」「他們拿槍我不能抗拒」等語（見
      95年4 月10日本院審判筆錄）；又證人陳泰源亦於原審審
      理中亦陳稱：當時有2 個人過來，其中一人伸手拉被害人
      的手提袋，動手的人同時掏出1 支槍，當時槍有指著被害
      人等語（見原審卷第192 至195 頁），顯見上訴人丙○○
      、丁○○、施銘係以持槍指著被害人搶劫脅迫之方式，使
      被害人戊○○不能抗拒之手法而取他人之財物，並非搶奪
      甚明，且帶有槍支並拿出槍支指向被害人戊○○，亦非屬
      搶奪；又施銘部分已經原審法院判處共同加重強盜罪刑確
      定，此有本件卷宗資料可稽，亦可証明上訴人等係強盜，
      而非搶奪。又當時上訴人丙○○、丁○○2 人均有持槍，
      此經被害人戊○○於本院審理時陳述甚明，已如前述（見
      95 年4月10日本院審判筆錄），且本件扣到有2 支模型手
      槍2 支，應認上訴人丁○○亦有拿槍，上訴人丙○○、丁○○辯稱：丁○○當時手上未拿槍云云，尚非可採；又証
      人施銘於偵查中所稱：丁○○拿電擊棒云云，及施銘於原
      審陳稱：係搶奪云云，及上訴人丁○○於警訊中辯稱：只
      帶電擊棒南下高雄，也未拿下車作案云云，此部分與事實
      不符，亦均不可採。
（三）上訴人丙○○於原審審理中陳稱：我坐施銘車南下高雄，
      在交流道與甲○○會面後，先吃宵夜，再到旅社投宿，在
      旅社時，我與施銘、甲○○、丁○○有商討如何搶被害人
      之財物，說搶了算了等語（見原審卷第271 頁），又證稱
      ：作案前係由甲○○開車去偷車牌等語（見審卷第271 頁
      ），又證人劉寬彬於偵查中陳稱：案發後施銘本來答應拿
      50萬元給甲○○，後來只拿10萬元，2 人因而發生爭執找
      我調解，我勸甲○○先收下10萬元，其餘40萬元施銘答應
      10天後給他，結果這10天內甲○○常打電話給我，要我去
      找施銘拿這40萬元等語（見94年5 月25日偵查筆錄、即偵
      查卷第8 頁），証人劉寬彬復於原審審理中陳稱：本案發
      生後施銘在我家中交10萬元給甲○○，施銘與甲○○並因
      金額問題發生爭執，後來達成協議，甲○○先收10萬元，
      不夠的40萬元部分，施銘答應10天後補給被告甲○○等語
      （見審卷第261 至263 頁），由此可知上訴人甲○○雖於
      共同被告丙○○等人強盜被害人時並未在場共同分擔實施
      犯罪行為，惟甲○○非但提供被害人為作案對象，且共同
      商討如何搶劫被害人之財物，復參與上開竊取車牌之犯行
      ，並預期事後可分得高達50萬元之金額，顯見上訴人甲○○並非單純提供被害人為對象，供共同被告丙○○等人強
      盜，而係以自己犯罪之意思參與本件強盜之犯罪行為甚明
      ，復有上開模型手槍2 支扣案可資佐証，事證明確，上訴
      人丙○○、丁○○辯稱係搶奪，係避重就輕之詞，上訴人
      甲○○辯稱不知也未參與搶劫，係卸責之詞，均不足採信
      ，其等所為加重強盜之犯行均堪以認定。
二、按強盜罪之強暴、脅迫，以所施用威嚇之程度，客觀上足以
    壓抑被害人之意思，至使不能抗拒為已足，至施用之威嚇手
    段，客觀上是否足以壓抑被害人之意思自由，應依一般人在
    同一情況下，其意思自由是否因此受壓制為斷，不以被害人
    之主觀意思為準（最高法院87年度台上字第3705號判決參照
    ）。上訴人丁○○、丙○○各持模型手槍1 支，通常一般人
    遇此突發狀況，在倉促之中實難辨認該模型手槍之真假，且
    上訴人等有拉槍機及指向被害人之動作，更已足造成被害人
    心理極端畏懼，對被害人之生命、身體安全均已產生立即、
    急迫之威脅，而足以壓抑前開被害人之意思自由，而達不能
    抗拒之程度。又按所謂結夥3 人以上之犯罪，應以在場共同
    實施或在場參與分擔實施犯罪之人為限，而把風行為在排除
    犯罪障礙，俾成犯罪之實現，在合同意思範圍內分擔犯罪行
    為之一部，故亦係共同正犯而應計入結夥之內（最高法院72
    年度台上字第2201號判決）。本件共同被告施銘在車上把風
    並接應上訴人丙○○、丁○○得手後逃逸，屬基於為自己正
    犯意思，而分擔構成要件行為之實施，自應計入結夥人數。
    再按刑法第321 條第1 項第3 款所稱之兇器，其種類並無限
    制，凡客觀上足對人之生命、身體、安全構成威脅，具有危
    險性之兇器均屬之，查上開模型手槍為鐵製品質地堅硬，雖
    然鑑定並無殺傷力，此有刑事警察局94年6 月7 日刑鑑字第
    0940086687號鑑定書為憑，而螺絲起子亦屬尖銳之工具，惟
    該槍械加諸人之身體均足以致嚴重之傷害，自為客觀上之兇
    器。是核上訴人丙○○、丁○○、甲○○所為，均係犯刑法
    第330 條第1 項之結夥3 人以上攜帶兇器加重強盜罪、刑法
    第321 條第1 項第3 、4 款之結夥3 人以上攜帶兇器加重竊
    盜罪。上訴人丙○○、丁○○、甲○○3 人與施銘間，就上
    開加重強盜及加重竊盜之犯行，彼此間有犯意之聯絡及行為
    之分擔，均應依共同正犯論處。上訴人丙○○、丁○○、甲○○3 人所犯加重強盜罪及加重竊盜罪2 罪間，有方法結果
    之牽連關係，應依刑法第55條之規定，從一重以加重強盜罪
    論處。上訴人丙○○於87年間曾犯贓物罪，經台灣高等法院
    台中分院判處有期徒刑4 月確定，於89年7 月22日執行完畢
    ，丁○○於91年間曾犯預備強盜罪，經台灣高等法院判處有
    期徒刑7 月確定，並於92年6 月6 日縮短刑期執行完畢之事
    實，有其2 人之台灣高等法院被告前案紀錄表各1 份在卷可
    憑，其等於執行完畢後5 年內，再犯本件有期徒刑以上之罪
    ，為累犯，應依刑法第47條之規定加重其刑。
三、公訴意旨另以：被告丙○○明知未經許可不得持有、寄藏具
    有殺傷力之改造槍枝，竟於不詳時間、地點，受已死亡朋友
    林枋得所託，收受具殺傷力之仿SIGSAUER廠半自動手槍1 支
    （槍枝管制編號0000000000），經丙○○帶同警方，於94年
    6 月1 日16時20分許，在彰化縣福興鄉○○村○ 鄰路口旁「
    百姓公廟」金爐旁草叢內，起出該改造手槍1 支，因認被告
    丙○○此部分另涉有槍砲彈藥刀械管制條例第7 條第4 項之
    未經許可寄藏手槍罪嫌。訊之上訴人丙○○堅決否認有何受
    寄藏上開具有殺傷力之改造手槍及持該槍用以強盜被害人財
    物之犯行，辯稱：上開手槍係我一名友人洪德志放在被警方
    查獲的地點，我友人在大陸時告知我有1 支槍放在該處，要
    我回台灣後幫忙找買主賣掉，本件案發後警方要我交出1 把
    槍我才想到上開手槍而帶同警方去取出該把手槍等語。經查
    ：上訴人丙○○於偵查中即供稱作案之槍係在模型槍店買的
    等語（見偵卷第12頁），且証人施銘於偵查中亦供稱：作案
    時被告丙○○有持1 支槍，惟我不知是真槍或假槍等語（見
    偵卷第10頁），又証人丁○○亦於偵查中供稱：案發後丙○○有丟1 支槍給我看，我感覺係假槍等語（見偵查卷第14頁
    ），因証人施銘、丁○○均未能證明上訴人丙○○持有上開
    改造手槍，又證人即被害人戊○○於原審及本院審理中亦無
    法指認丙○○於作案時所持為模型槍或改造具有殺傷力之手
    槍，又證人即帶同被告丙○○查獲上開改造手槍之警員鄧國
    泰於原審審理中陳稱；我向丙○○表示將槍交出對於刑度有
    幫助，且槍留著也沒有用，丙○○就帶同警方至鹿港取出上
    開手槍，當時走進草叢中好像有找的動作等語（見審卷第20
    1-202 頁），復參之本件上開改造手槍係在野外草叢，並非
    在上訴人丙○○居住處所取出，則本件警方為求績效而要求
    上訴人丙○○交出具有殺傷力之槍械，而上訴人丙○○聽信
    警方之勸告而將友人告知藏放之手槍交出，尚屬合於常情，
    況本件確亦查獲上訴人丙○○持有模型手槍2 支，則其所稱
    本件作案時係持模型手槍，已如前述，此外復查無其他積極
    確切證據證明上訴人丙○○受寄藏上開具有殺傷力之改造手
    槍，自難僅以其帶同警方在野外取出上開手槍，即認其有何
    寄藏手槍之犯行，上訴人丙○○此部分之犯行尚屬不能證明
    ，惟因公訴意旨認與上開加重強盜有罪部分有牽連犯之裁判
    上一罪之關係，爰不另為無罪之諭知，附此敘明。
四、原審適用刑法第28條、第330 條第1 項、第321 條第1 項、
    第3 款、第4款 、第55條、第47條、第37條第2 項、第38條
    第1 項第2 款規定，並審酌上訴人丙○○、丁○○、甲○○
    3 人均年輕力壯，不知憑正當方式取財，竟以結夥方式強盜
    他人之財物，所強取之金額非少達238 萬元，嚴重危害社會
    安和秩序，及使被害人戊○○遭受重大損失，其中甲○○提
    供強盜之對象，丙○○、丁○○持槍分別動手強盜等一切情
    狀，量處上訴人丙○○有期徒刑8 年10月，上訴人丁○○有
    期徒刑8 年6 月，上訴人甲○○7 年4 月。又依上訴人丙○○、丁○○、甲○○3 人之犯罪性質，與社會治安有重大危
    害，認有褫奪公權之必要，併予宣告上訴人丙○○、丁○○
    均褫奪公權5 年，上訴人甲○○褫奪公權4 年。並以扣案之
    模型手槍2 支，均為上訴人丙○○所有，且係供本件強盜犯
    罪所用之物，依刑法第38條第1 項第2 款規定，予以宣告沒
    收。又說明上訴人等行竊所螺絲起子1 支，並未扣案並非違
    禁物，非屬必予沒收之物，且既未扣案，為免執行之困難，
    其不予宣告沒收之理由。又說明另扣案之電擊棒1 把、底火
    2 盒、彈匣2 個，仿SIGSAUER半自動改造手槍1 支（槍枝管
    制編號0000000000），均無法證與本案犯罪事實有直接關係
    ，其不併予宣告沒收之理由。經核原判決認事用法並無不合
    ，量刑亦屬適當，上訴人甲○○上訴否認參與強盜，上訴人
    丙○○、丁○○上訴指摘原判決量刑過重，均為無理由，均
    應予駁回。
據上論結，應依刑事訴訟法第368 條，判決如主文。
本案經檢察官陳國全到庭執行職務。
中    華    民    國    95    年    4    月      24   日
                  刑事第六庭  審判長法  官  王憲義
                                    法  官  李璧君
                                    法  官  張盛喜
以上正本證明與原本無異。
如不服本判決應於收受本判決後10日內向本院提出上訴書狀，其
未敘述上訴理由者，並得於提起上訴後10日內向本院補提理由書
狀（均須按他造當事人之人數附繕本）「切勿逕送上級法院」。
中    華    民    國    95    年    4     月    24    日
                                    書記官  林明威
附錄本件判決論罪科刑法條：
中華民國刑法第321條
犯竊盜罪而有左列情形之一者，處6 月以上、5 年以下有期徒刑
：
一  於夜間侵入住宅或有人居住之建築物、船艦或隱匿其內而犯
    之者。
二  毀越門扇、牆垣或其他安全設備而犯之者。
三  攜帶兇器而犯之者。
四  結夥3 人以上而犯之者。
五  乘火災、水災或其他災害之際而犯之者。
六  在車站或埠頭而犯之者。
前項之未遂犯罰之。毒品危害防制條例第10條
中華民國刑法第330條
犯強盜罪而有第321 條第1 項各款情形之一者，處7 年以上有期
徒刑。
前項之未遂犯罰之。


司法院資訊處製作；財團法人民間司法改革基金會備份。
